臺灣臺中地方法院刑事判決　　　　　　　96年度易字第1640號
公　訴　人　臺灣臺中地方法院檢察署檢察官
被　　　告　甲○○
　　　　　　乙○○
上列被告等因偽造文書案件，經檢察官提起公訴（九十五年度偵
字第二七八八０號），本院判決如下：
    主    文
甲○○、乙○○均無罪。
    理    由
一、公訴意旨略以：被告甲○○（原名王文俊）明知被告乙○○
    （原名李惠敏）育有一子李韋穎（起訴書誤為王韋穎），而
    李韋穎非其與被告乙○○所生，竟因欲與被告乙○○結婚，
    渠等二人基於使公務員登載不實之偽造文書犯意聯絡，於民
    國九十五年二月二十七日前往臺中縣沙鹿鎮戶政事務所，向
    該所人員表示李韋穎為渠等非婚生子女，欲辦理認領手續，
    並在「認領同意書」中表示李韋穎確為被告甲○○、乙○○
    所生，被告甲○○為李韋穎之生父，使該戶政事務所承辦之
    公務員不知有偽，而將此不實之資料記載於職務上所掌之戶
    籍文書，足以生損害於戶政機關對於戶政管理之正確性。因
    認被告甲○○、乙○○涉有刑法第二百十四條之使公務員登
    載不實文書罪嫌等語。
二、按犯罪事實應依證據認定之，無證據不得認定犯罪事實，刑
    事訴訟法第一百五十四條第二項定有明文。而刑事訴訟法上
    所謂認定犯罪事實之證據，係指足以認定被告確有犯罪行為
    之積極證據而言，該項證據自須適合於被告犯罪事實之認定
    ，始得採為斷罪資料，最高法院二十九年上字第三一０五號
    著有判例。又刑法第二百十四條使公務員登載不實事項於公
    文書罪，須一經他人之聲明或申報，公務員即有登載之義務
    ，並依其所為之聲明或申報予以登載，而屬不實事項者，始
    足構成。若其所為之聲明或申報，公務員尚須為實質之審查
    ，以判斷其真實與否，始得為一定之記載者，即非本罪所稱
    之使公務員登載不實，最高法院七十三年台上字第一七一０
    號判例要旨足資參照。
三、而被告甲○○、乙○○於本院審理時，對於渠等二人於前揭
    時、地前往臺中縣沙鹿鎮戶政事務所，申請李韋穎之認領登
    記事宜（因該次認領登記而從父姓改為「王韋穎」），且被
    告甲○○並非李韋穎之生父，卷附「認領登記申請書」及「
    認領同意書」上關於李韋穎之生父為「王文俊」（即被告甲
    ○○更名前之姓名）之記載均屬不實等情均坦承不諱，並有
    臺中縣沙鹿鎮戶政事務所九十五年九月四日中縣沙戶字第０
    九五０００三０二三號函檢附之戶籍謄本、認領登記申請書
    、認領同意書各一份存卷足參，堪認公訴意旨所稱李韋穎並
    非其生母即被告乙○○與被告甲○○所生乙節屬實，先此敘
    明。
四、然查：依戶籍法第四條第一項、第二十五條、第四十七條第
    二項、第五十四條所示，認領登記屬戶籍登記之一種，而戶
    籍登記事項自始不存在或自始無效時，應為撤銷之登記，又
    撤銷登記經戶政事務所查有不於法定期間申請，經書面催告
    仍不申請者，戶政事務所得逕為登記，另申請人故意為不實
    之申請者，處新臺幣九千元以下罰鍰。是以關於認領登記事
    項，經戶政機關查明自始不存在或自始無效，且申請人不於
    法定期間提出撤銷登記之申請者，戶政機關得逕為撤銷登記
    ，並對申請人科處罰鍰，足見戶政機關對於申請人所為認領
    登記之真實性仍有查證之義務，該管公務員並非一經申請即
    有登載之義務。此觀戶籍法施行細則第十三條第一、二項規
    定，戶政事務所應查驗申請認領登記時所提出證明文件正本
    ，益徵明確。本院為此另依職權函詢內政部戶政司，請其說
    明戶政機關辦理認領登記時，有無實質審查該原因事實真正
    與否之權限，據內政部戶政司於九十六年六月四日以內戶司
    字第０九六００七一四二七函覆稱：「……適格申請人申請
    認領登記，應提具認領文件，俾憑辦理，惟戶政事務所受理
    該登記時，仍應就個案具體事實論斷。行政程序法第一章第
    六節，行政機關依職權調查事實及證據，定有明文。」等語
    ，顯見戶政機關尚不因民眾提出形式上之認領文件，即可免
    除其實質查證該認領原因事實真實性之義務。準此以言，被
    告甲○○、乙○○所為關於李韋穎之認領登記申請雖有前揭
    不實情節，然戶政機關依法既應查驗相關認領文件，並於究
    明被告甲○○非屬李韋穎之生父後，分別予以撤銷登記或科
    處罰鍰之處分，以維戶籍登記之真正。則該管公務員對此既
    有實質審查之權能，而非一經被告二人之申請即應為認領登
    記，揆諸前揭說明，被告甲○○、乙○○即無構成刑法第二
    百十四條使公務員登載不實文書罪之可言。另最高法院九十
    一年十一月二十六日作成之九十一年度第十七次刑事庭會議
    決議，亦認關於戶籍法之遷出遷入登記事項，該管公務員顯
    有查核義務，縱為不實之戶籍遷入，仍無刑法第二百十四條
    之適用，核與本院上開推論理由相同，足可為證。此外，復
    查無其他積極證據足認被告二人確有公訴意旨所稱之上開使
    公務員登載不實罪行，依「罪疑唯輕」之刑事法原則，不能
    證明渠等二人犯罪，揆諸首揭法條及判例意旨，均應諭知無
    罪之判決。
據上論斷，應依刑事訴訟法第三百零一條第一項，判決如主文。
本案經檢察官顏淑惠到庭執行職務。
中　　華　　民　　國　　96　　年　　11　　月　　14　　日
                  刑事第七庭    法  官  高文崇
上正本證明與原本無異。
如不服本判決，應於收受送達後10日內向本院提出上訴書狀（應
敘述具體理由並附繕本）。
上訴書狀如未敘述理由，應於上訴期間屆滿後20日內補提理由書
於本院。
                                書記官  林淑慧
中　　華　　民　　國　　96　　年　　11　　月　　14　　日
